Inventaris van de archieven van het Hoofdbestuur van het Staatsbedrijf der Posterijen, Telegrafie en Telefonie: Tijdelijk Hoofdbestuur, 1944-1945
Nationaal Archief, Den Haag
Tijdelijk Hoofdbestuur [PTT]
PTT / Tijdelijk Hoofdbestuur
1944-1945
W21018
0.20 meter; 33 inventarisnummers.
Normale geschreven, getypte en gedrukte documenten, geen bijzondere handschriften.
Nationaal Archief, Den Haag
Tijdelijk hoofdbestuur (PTT) 1944-1945
Op 4 oktober 1944 werd in Maastricht een tijdelijk hoofdbestuur van de PTT geïnstalleerd om het postverkeer en de telefoondiensten in het bevrijde deel van Nederland weer op de been te zetten. Dhr. Fokkinga werd plaatsvervangend directeur-generaal en zijn standplaats werd Eindhoven. Het archief bevat informatie over het functioneren van de PTT in het bevrijde zuiden in 1944-1945. Bijzondere aandacht is er voor oorlogsgerelateerde problemen, zoals het contact met de Nederlandse krijgsgevangen, postverkeer na evacuaties van burgers uit oorlogsgebieden, Rode Kruis-berichten, het post- en telefoonverkeer van de geallieerde militairen, de zuivering van PTT-personeel, de repatriëring van PTT-personeel en de hulpverlening aan de PTT'ers in het westen van Nederland.
Archiefvorming
Geschiedenis van de archiefvormer
Op 4 oktober 1944 werd door het Militair Gezag (MG) in Maastricht een Tijdelijk Hoofdbestuur opgezet teneinde de PTT-diensten, die door de oorlog totaal ontwricht waren, zo spoedig mogelijk weer op gang te brengen. De heer A. Korff, directeur telefoondistrict, werd benoemd als plaatsvervangend Directeur-Generaal der PTT.
Door de voortdurende oorlogshandelingen in Noord- en Midden-Limburg was er geen contact mogelijk tussen het Tijdelijk Hoofdbestuur in Maastricht en het gebied van de "Corridor" (de weg Valkenswaard-Nijmegen). Het MG heeft daarom op 9 oktober 1944 de heer Fokkinga aangewezen als plaatsvervangend Directeur-Generaal der PTT met als standplaats Nijmegen.
Toen steeds duidelijker bleek dat Nijmegen als centraal punt voor de PTT onthoudbaar werd, nam de heer Fokkinga het besluit zijn organisatie naar het veiliger en centraal gelegen Eindhoven over te brengen. Het Tijdelijk Hoofdbestuur behield deze standplaats tot 28 juli 1945.
Geschiedenis van het archiefbeheer
Het archief van het Tijdelijk Hoofdbestuur is een zgn. gedeponeerd archief. De gedeponeerde archieven bestaan uit de volgende categorieën, te weten:
commissiearchieven
nalatenschappen
niet binnen afdelingsverband ondergebrachte diensten.
De verwerving van het archief
De rechtstitel is (nog) onbekend
Inhoud en structuur van het archief
MAISAO-WOTAP; 2.16
Inhoud
Het archief bestaat uit stukken betreffende de oprichting van het Tijdelijk Hoofdbestuur, de uitvoering van de PTT-diensten in oorlogstijd.
Ordening van het archief
Het archief is chronologisch geordend en op onderwerp ontsloten.
Aanwijzingen voor de gebruiker
Openbaarheidsbeperkingen
Volledig openbaar.
Materiële beperkingen
Aanvraaginstructie
Openbare archiefstukken kunnen online worden aangevraagd en gereserveerd. U kunt dit ook via de terminals in de studiezaal van het Nationaal Archief doen. Om te kunnen reserveren dient u de volgende stappen te volgen:
U maakt een profiel aan op www.gahetna.nl, en logt vervolgens in
Via de archiefinventaris (alleen de beschrijvingen met rode nummers) selecteert u het gewenste archiefstuk door op de knop 'Reserveren' te klikken
In het volgende scherm geeft u aan op welke dag u het archiefstuk wilt inzien
Indien u zich bevindt in de studiezaal en een tafelnummer heeft ontvangen kunt u dit nummer vermelden. Als u geen tafelnummer heeft kunt u tafelnummer 777 laten staan
Vervolgens bevestigt u uw reservering door deze te versturen.
Verwant materiaal
Beschikbaarheid van kopieën
Beschrijving van de series en archiefbestanddelen
- Posterijen, 1
  - Stukken betreffende correspondentie van en voor de geïnterneerden te Reusel, 1944; 1; 1 omslag
  - Stukken betreffende de openstelling van postverkeer voor de verzending en uitreiking van krijgsgevangenen-formulieren, 1944; 2; 1 omslag
  - Stukken betreffende het postwisselverkeer, 1944; 3; 1 omslag
  - Stukken betreffende de afwikkeling van het interlocaal post-verkeer voor particuliere correspondentie, 1944-1945; 4; 1 omslag
  - Stukken betreffende de afwikkeling van het postverkeer met het buitenland, 1944-1945; 5; 1 omslag
  - Stukken betreffende het postvervoer in het Nederlands bevrijd gebied, 1944-1945; 6; 1 omslag
  - Stukken betreffende de openstelling van postkantoren en de in werkingstelling van lokethandelingen, 1944-1945; 7; 1 omslag
  - Stukken betreffende de situatie van de postdiensten tijdens evacuaties, 1944-1945; 8; 1 omslag
  - Stukken betreffende de opening van het postverkeer voor Rode Kruis-berichten, 1944-1945; 9; 1 omslag
  - Stukken betreffende de afwikkeling van het postverkeer tussen Geallieerde Strijdkrachten en de burgerbevolking in het Nederlands bevrijd gebied, 1944-1945; 10; 1 omslag
  - Stukken betreffende het vaststellen van postale regels voor militairen, 1944-1945; 11; 1 omslag
  - Stukken betreffende de mogelijkheid om de officiële instanties, aanwezig in bevrijd gebied, gebruik te laten maken van de dienstpost, 1944-1945; 12; 1 omslag
  - Stukken betreffende het verzenden van dienststukken door openbare instellingen, 1944-1945; 13; 1 omslag
  - Stukken betreffende het postverkeer voor couranten en nieuwsbladen, 1944-1945; 14; 1 omslag
  - Stukken betreffende de zegelwaarden, 1944-1945; 15; 1 omslag
  - Stukken betreffende de openstelling van postinrichtingen voor de postcheque- en girodienst, 1945; 16; 1 omslag
  - Stukken betreffende de opening van het binnenlands pakketpostverkeer, 1945; 17; 1 omslag
  - Stukken betreffende het vaststellen van posttarieven voor diverse poststukken, 1945; 18; 1 omslag
- Telegrafie, 2
  - Stukken betreffende de afwikkeling van het radiotelegraaf-verkeer in binnen- en buitenland, 1944-1945; 19; 1 pak
- Telefonie, 3
  - Stukken betreffende de afwikkeling van het telefoonverkeer, 1944-1945; 20; 1 omslag
- PTT Algemeen, 4
  - Stukken betreffende de formatie van een Tijdelijk Hoofdbestuur in het Nederlands bevrijd gebied, 1943-1945; 21; 1 omslag
  - Stukken betreffende het oprichten van een liaison kantoor hetwelk de wijze van samenwerking regelt tussen het Staatsbedrijf der PTT en de in Nederland opererende Geallieerde Strijdkrachten, 1944-1945; 22; 1 omslag
  - Stukken betreffende algemene PTT-aangelegenheden, 1944-1945; 23; 1 omslag
  - Stukken betreffende een verzameling van dienstorders en circulaires uitgegeven door het tijdelijk Hoofdbestuur, 1944-1945; 24; 1 pak
- Personeel, 5
  - Stukken betreffende diverse vergoedingen toegekend aan PTT-personeel, 1944-1945; 25; 1 omslag
  - Stukken betreffende overtredingen door PTT-personeel van de voorschriften inzake het dienstenverkeer, 1944-1945; 26; 1 omslag
  - Stukken betreffende de zuivering van PTT-personeel, 1944-1945; 27; 1 omslag
  - Stukken betreffende personeelsaangelegenheden, 1945; 28; 1 omslag
  - Stukken betreffende de maatregelen aangaande het over-compleet personeel, 1945; 29; 1 omslag
  - Stukken betreffende de repatriëring van PTT-personeel, 1945; 30; 1 omslag
  - Stukken betreffende de hulpverlening van PTT-personeel aan collega's in het nog niet bevrijd gebied, 1945; 31; 1 omslag
- Financiën, 6
  - Stukken betreffende financiële aangelegenheden, 1944-1945; 32; 1 omslag
- Oorlogstoestanden, 7
  - Stukken betreffende oorlogstoestanden binnen de PTT-diensten, 1944; 33; 1 omslag